臺灣嘉義地方法院民事裁定　96年度家抗字第22號
抗　告　人　財政部國有財產局臺灣南區辦事處嘉義分處
法定代理人　甲○○
相　對　人　國泰世華商業銀行股份有限公司
法定代理人　丙○○
代　理　人　戊○○
　　　　　　乙○○
上列抗告人因相對人就被繼承人黃勝相指定遺產管理人事件，對
於民國九十六年三月二十三日本院九十六年度財管字第一二號裁
定提起抗告，本院裁定如下：
      主      文
抗告駁回。
抗告程序費用新台幣壹仟元由抗告人負擔。
      理      由
一、按先順序繼承人均拋棄其繼承權時，由次順序之繼承人繼承
    ，其次順序繼承人有無不明或第四順序之繼承人均拋棄其繼
    承權者，準用關於無人承認繼承之規定；又按繼承開始時，
    繼承人之有無不明者，由親屬會議於一個月內選定遺產管理
    人，並將繼承開始及選定遺產管理人之事由，向法院報明；
　　又按第一千一百七十八條所定之期限屆滿，無繼承人承認繼
    承時，其遺產於清償債權，並交付遺贈物後，如有賸餘，歸
    屬國庫；又按繼承人有無不明而不能依民法第一千一百七十
    七條選定遺產管理人時，得由利害關係人聲請法院選任之，
    民法第一千一百七十六條第六項、第一千一百七十七條、第
    一千一百八十五條及第一千一百七十八條第二項分別定有明
    文。
二、本件聲請人即相對人於原審法院聲請意旨略稱：被繼承人黃
    勝相已經死亡，遺留有財產，其繼承人均拋棄繼承，現已無
    繼承人，復無人擔任被繼承人之遺產管理人，而被繼承人生
    前積欠相對人之債務，相對人為利害關係人，爰聲請指定被
    繼承人之遺產管理人等語，並提出戶籍謄本、本票、准許拋
    棄繼承備查函等件影本為證。
三、原審法院裁定略稱：相對人所主張之上揭事實，業經相對人
    提出戶籍謄本、本票、准許拋棄繼承備查函等件影本為證，
    復經本院依職權調閱本院九十五年度繼字第一０一０號、第
    一０一一號拋棄繼承卷查明屬實，堪信為真實，且核與首開
    法條尚無不合，並認以選任財政部國有財產局臺灣南區辦事
    處嘉義分處為被繼承人之遺產管理人為適當等情。
四、抗告意旨略稱：（一）按非訟事件法第一百四十九條第一項
    規定，聲請選任遺產管理人時，應附具相關證明文件向法院
    提出之，及司法院七十四年十月十五日（七四）院台廳一字
    第○五七八六號函釋：「二、嗣後各地方法院受理有關無人
    承認繼承遺產管理事件時，宜參酌下列各項辦理：（一）受
    理聲請選任遺產管理人事件時，應注意審查聲請人有無檢附
    被繼承人之除戶戶籍資料及遺產清冊，並於裁定後將該項資
    料連同裁定正本送達遺產管理人，以利其執行管理職務。」
    然本案抗告人經聲請閱卷後，卻發現卷內相對人所附資料既
    無除戶戶籍資料，亦無遺產清冊可稽，根本無從得知黃勝相
    名下有任何遺產可供代管，鈞院對此不察即逕予裁定指定抗
    告人為遺產管理人，實與法不合，恐將危害到黃君其他繼承
    人之權益，故應將原裁定廢棄，駁回相對人之聲請。本案縱
    使被繼承人黃勝相名下上有遺產可供代管，違查己○○為被
    繼承人之配偶，丁○○為被繼承人之兄長，二人復為債務連
    帶保證人，具有雙重身分，對於本案債權債務關係當然比抗
    告人更為清楚。該二人本有清償債務之責任，具有法律上之
    利害關係，管理黃勝相之遺產對其亦有所益處，雖已拋棄繼
    承繼承，並無礙其管理遺產之能力，且考量己○○與丁○○
    皆居住於嘉義，管理處分被繼承人黃勝相之遺產應較為方便
    ，故本案應由己○○或丁○○擔任遺產管理人最為適當。另
    亦可考量選任具有意願又有法律專業之律師擔任遺產管理人
    等語。
五、經查：
（一）被繼承人黃勝相於九十五年八月三十日死亡，其繼承人己
      ○○、黃信又、黃于倫、黃信夫、黃李少、丁○○、黃
      勝興、鍾黃秀齡、黃靜絨等九人均拋棄繼承，經本院准予
      備查，有本院九十五年十一月二十八日嘉院龍民清九五繼
      字第一○一○、一○一一號函及本院九十五年繼字第一○
      一○、一○一一號卷附之公告、繼承系統表各一份附卷可
      參，自堪信為真實。又依上開拋棄繼承函示及公告內容，
      可得知被繼承人黃勝相之合法繼承人己○○、黃信又、黃
      于倫、黃信夫、黃李少、丁○○、黃勝興、鍾黃秀齡、
      黃靜絨等九人均拋棄繼承，另查，黃勝相之父黃萬萍已於
      八十九年六月十二日死亡；黃勝相之兄黃勝雄亦於七十七
      年九月十五日死亡；黃勝相之妹黃秀霞已先於四十七年五
      月五日死亡，此有戶籍謄本影本三份復於卷第六至八頁可
      資為憑，故被繼承人黃勝相之繼承人均已拋棄繼承，應屬
      無疑，則原審選任抗告人為遺產管理人，參酌非訟事件法
      第一百四十九條第三項規定，並無不合。
（二）司法院之上揭函示，僅謂儘量避免選任抗告人為遺產管理
      人，並非謂不得選任抗告人為遺產管理人，換言之，若抗
      告人適當時，亦得被選任為遺產管理人。查黃勝相之兄丁
      ○○固為連帶保證人，惟丁○○學歷為國中畢業，之前以
      開車為業，自無相當之法律知識管理黃勝相之遺產，而己
      ○○經本院多次傳訊均不到庭，顯然並無擔任遺產管理人
      之意願，又被繼承人生前之債權債務關係及有關產權證明
      文件、印鑑，抗告人得依其他方式獲悉或取得，抗告人在
      管理遺產上並無困難，本院認不得因卷內並無遺產清冊，
      即認原審不得選任抗告人為遺產管理人。
（三）被繼承人之遺產，於遺產管理人完成清償債權並交付遺贈
      物等清算程序前，是否有賸餘，無從知悉，又各順序之繼
      承人均拋棄繼承者，其剩餘財產歸屬國庫，且經本院依職
      權調閱黃勝相之財產資料，黃勝相尚遺有多筆土地，而抗
      告人係國有財產事務之管理機關，為國有財產法第九條第
      一項、第二項所明定，抗告人自備有財產管理之專才，雖
      抗告人經費支出屬國家資源，但保護無人繼承財產之債權
      人之權利，亦屬政府之義務，故本院認關於遺產管理之實
      際運作，仍以選任國有財產局為遺產管理人較為妥適。
六、綜上所述，原審法院選任抗告人為被繼承人之遺產管理人，
    並無不合，抗告意旨聲明廢棄原裁定，非有理由，應予駁回
    。
七、據上論結，本件抗告為無理由，爰依非訟事件法第二十一條
    第二項，第四十六條，民事訴訟法第四百九十五條之一第一
    項、第四百四十九條第一項、第七十八條，裁定如主文。
中　　華　　民　　國　　96　　年　　7　　月　　31　　日
                家事法庭審判長法官  林世芬
                              法官  柯月美
                              法官  康存真
以上正本係照原本作成
如對本裁定抗告須於裁定送達後10日內向本院提出抗告狀
中　　華　　民　　國　　96　　年　　7　　月　　31　　日
                            書記官　李靜華
